【裁判字號】    88,訴,2380
【裁判日期】    891213
【裁判案由】    重利
【裁判全文】
臺灣高雄地方法院刑事判決                        八十八年度訴字第二三八號
    公  訴  人  臺灣高雄地方法院檢察署檢察官
    被      告  乙○○
    選任辯護人  吳賢明
    選任辯護人  王進勝
    選任辯護人  李偉如
右列被告因重利案件，經檢察官提起公訴（八十八年度偵續字第二九四號），本院判
決如左：
    主  文
乙○○無罪。
    理  由
一、公訴意旨略以：被告乙○○自民國八十三年間起，以其所經營「友愛代書事務所
    」為名，實際經營地下錢莊，乘不特定之第三人急迫、輕率或無經驗時貸以金錢
    （通常係貸予借款人新台幣二百萬元，利息十天為一期，每期十二萬元，每三個
    月再加上手續費九萬元），藉以取得與原本顯不相當之重利，賴以營生，並以之
    為常業。嗣於八十七年八月十一日十七時，經告訴人即借款人甲○○供出上情，
    乃在高雄市新興區○○○路一之十二號為警查獲，因認告涉有刑法第三百四十五
    條常業重利罪嫌。
二、按犯罪事實應依證據認定之，無證據不得推定其犯罪事實，刑事訴訟法第一百五
    十四條定有明文。又告訴人之告訴，係以使被告受刑事訴追為目的，是其陳述是
    否與事實相符，仍應調查其他證據以資審認；再者，認定不利於被告之事實，須
    依積極證據，苟積極證據不足為不利於被告事實之認定時，即應為有利於被告之
    認定，更不必有何有利之證據（最高法院五十二年台上字第一三００號、三十年
    上字第八一六號判例參照）。本件公訴人認被告涉有重利犯嫌，係以告訴人之指
    述，及其所提出之存摺影本，並有證人蘇遜庚、曾東川之證述為論據。惟訊據被
    告自警訊起即堅決否認有重利犯行，辯稱：「伊前後總共借三百八十萬元給甲○
    ○，利息是每月二至三分，甲○○自八十三年六月五日起就沒有付利息，至八十
    四年十月三十一日本息一共是四百七十二萬元，設定五百九十萬元抵押權是加成
    的結果，並沒有重利情形」等語。經查：
  (一)、公訴人所稱之二位證人蘇遜庚、警員曾東川分別於偵訊時證稱：「伊曾聽甲○
      ○說，他向人借錢利息被收得很高」、「乙○○雖未承認經營地下錢莊，但伊
      等直覺他有在開，但沒有證據」等語，顯見前開二位證人所證，或為不知出借
      款項之人為何人、利息為多少之傳聞事實，或為證人直覺而無證據可佐之個人
      判斷，又本件查扣之二百三十七袋借款資料，經本院勘驗結果為土地房屋之買
      賣、設定抵押權或銀行貸款之資料，此有勘驗筆錄可按，證人曾東川亦於八十
      八年十月六日偵訊時證稱：「有搜索到二百三十七袋資料，伊等有抽樣詢問，
      他們都說資料文件是要寄放在那邊（指被告代書事務所處）辦理登記或貸款」
      等語，是依上所述，公訴人所認二位證人之證述，或查扣之二百三十七袋資料
      ，均不足為被告涉嫌重利之認定。
  (二)、本件除告訴人指述被告有重利犯嫌外，並無第三人有相同之指述，然告訴人就
      借款之總額、次數，利息計算之方式、給付之總額，卻有如下前後不一情形：
    、告訴人於八十七年九月十八日警訊時稱：「共借三次，八十三年二月五日借
        二百萬元、八十四年六月十二日借八十萬元、八十四年七月二十九日借二十
        萬元」等語，於同日民眾請求警察機關辦理普通刑事案件申告書則記載：「
        本人於八十三年二月五日、八十三年五月五日、八十四年六月十二日、八十
        四年七月二十九日共借三百萬元」等文字，於八十七年九月二十八日警訊時
        改稱：「只借二百八十萬元，八十三年二月五日借二百萬元、八十四年六月
        十二日借八十萬元」等語，惟於本院八十九年一月五日審理時則改稱：「總
        共借三百多萬元」等語，後又於八十九年五月二十六日本院審訊時再改稱：
        「總共借三百三十萬元，一次二百萬元、一次八十萬元，二百八十萬元有印
        象」等語，而告訴人就首次借款二百萬元並不否認，對被告所提卷附發票日
        分別八十四年六月十二日、七月二十九日、七月三十一日、九月十五日、十
        月十九日，票面金額分別為八十萬元、二十萬元、三十萬元、二十萬元、三
        十萬元之本票四張，亦不否認為其所簽發與被告，則公訴人認告訴人僅向被
        告借款二百八十萬元，不僅與告訴人於八十七年九月十八日之警訊、申告、
        或本院審訊所供不符，亦與被告所持有告訴人簽立之本票數額不合，甚且被
        告本身之供述亦前後不符。
    、告訴人於八十七年九月十八日警訊時供稱：「二百萬元十天計息一次，利息
        十分，至八十三年十二月二十日前分七次還了四十三萬元」等語，於八十七
        年九月二十八日警訊時再供稱：「借二百萬元實拿一百八十三萬元，十天還
        十分，八十四年六月十二日借八十萬元，實拿七十萬元，利息不知道」等語
        ，於八十七年十一月十一日偵訊時又改稱：「二百萬元借一個月，利息十七
        萬元，手續費十二萬元」等語，於八十七年十一月十九日又以書狀稱：「二
        百萬元伊開出八十三年二月十六日十二萬元支票當利息，八十三年三月五日
        再給乙○○五萬五千元，八十三年四月五日七萬五千元、一萬五千元支票有
        兌現，並支付現金二萬元，此後每月利息改為十一萬元，所以八十三年五月
        伊支付利息加手續費共二十萬元、六月七月各十一萬元，八月二十萬元，之
        後伊向乙○○說要到八十三年十二月下旬才能還錢，所以開八十三年十二月
        二十日票面金額二百三十三萬五千元支票給乙○○，但到期無法兌現，所以
        要乙○○把票抽回來，但伊付了三十三萬五千元利息」等語，於八十七年十
        一月二十日偵訊時再改稱：「二百萬元利息一個月十一萬元，每三個月加收
        手續費九萬元，八十四年六月十一日借八十萬元，先扣十十萬元，七月底再
        給十萬元」等語，至八十八年九月二日偵訊再補充稱：「二百萬元十天利息
        十二萬元，再來一個月十一萬元利息，三個月再加手續費九萬元，伊八十三
        年九月分以前的利息都有付」等語，惟於八十九年一月五日本院審理時復改
        稱：「當時未說利息，也沒說幾天多少利息，九萬元是利息，當初告的時候
        ，思考較激烈」等語，於八十九年月二十六日、六月二十一日本院審理時又
        分別改稱：「利息不知道」、「利息三分」等語，則若前開書狀所載或告訴
        人於偵訊所供為真，則告訴人於八十三年十二月二十日前已支付利息應為一
        百二十二萬元，並非其於警訊所供四十三萬元，且於八十三年五月五日前若
        利息仍為十天十二萬元，利息應是一百零八元（３６萬元ｘ３個月），告訴
        人卻僅支付十七萬五千元（不含告訴人所稱九萬元手續費、十七萬元預扣款
        ），八十三年八月五日至十二月五日之利息加手續費應是五十三萬元（１１
        萬元ｘ４個月+９萬元），告訴人卻僅支付三十三萬五千元，則告訴人之利
        息、手續費指述不僅前後不符，亦與所付或應付利息金額不符，且其復無法
        提出被告所承認已收取之二十一萬元（１２萬元+９萬元）利息以外之利息
        或手續費等相關事證以供本院參酌，並且無法合理說明何以被告僅收取八十
        三年四月五日以後之利息及手續費，卻可對之前近一百萬元之利息差額不收
        取。
  (三)、告訴人於八十三年二月五日、八十四年六月十二日確實各借得二百萬元、八十
      萬元，此為告訴人所不否認並記憶清楚的，顯見被告於告訴人未能清償二百萬
      元之借款後逾一年四個月，仍有借款八十萬元予被告之舉，則在其後並有告訴
      人提供土地供被告設定抵押權擔保情況下，被告再陸續借出款項，自無何可議
      之處；又告訴人若認前已因被告收取重利而無法負擔，豈有在可預期仍需支付
      更龐大利息情況下，繼續向被告借款之理。
  (四)、以二百萬元每月三分利息計算，告訴人自八十三年二月五日借款至八十四年十
      月三十一日止應給付之利息約為一百二十六萬元（六萬元ｘ２１個月），扣除
      被告自承所收取之二十一萬元利息，告訴人就此二百萬元借款部分，尚應給付
      被告本息三百萬元，再加上八十四年六月至十月間一百八十萬元借款，合計約
      四百八十萬元，則被告取得告訴人所簽立之四百五十二萬元借據、二十萬元本
      票，金額上雖有出入，亦非不合理；至於告訴人指稱被告有預扣借款之情形，
      惟其所提出之存摺資料僅能證明其於該時日曾存入一百八十三萬元、七十萬元
      ，並無事證可認被告僅交付前開款項，自難為被告不利之認定。
三、綜上所述，被告雖就何以設定超過借款本金三百八十萬元之五百九十萬元抵押權
    無法合理說明（此設定金額亦非被告所稱四百七十二萬元加二成），惟告訴人之
    指述既有前開所述重大瑕疵可指，復無其他事證可佐告訴人指述情況下，自難認
    被告有重利犯行，自應為無罪之諭知。
據上論斷，應依刑事訴訟法第三百零一條第一項，判決如主文。
中      華      民      國    八十九    年     十二     月     十三     日
                                    臺灣高雄地方法院刑事第一庭
                                        法  官  曾  逸  誠
右正本證明與原本無異。
如不服本判決，應於判決送達後十日內，向本院提出上訴狀。
                                       書記官    許玉城
中    華    民    國      八十九      年      十二      月      十四      日


司法院資訊處製作；財團法人民間司法改革基金會備份。
